ACORDAO-COMPLETO-2441921

ACÓRDÃO 3016/2021 ATA 5/2021 - SEGUNDA CÂMARA

VISTOS, relatados e discutidos estes autos que tratam de ato de concessão de aposentadoria a ex-servidor do Departamento Nacional de Infraestrutura Terrestre (Dnit) .
		ACORDAM os Ministros do Tribunal de Contas da União, reunidos em Sessão da 2ª Câmara, com fundamento nos arts. 71, inciso III, da Constituição Federal e nos arts. 1º, inciso V, 39, inciso II da Lei 8.443/1992, diante das razões expostas pelo Relator, em:
		9.1. considerar ilegal e recusar registro ao ato inicial de concessão de aposentadoria a Valdivino Rodrigues de Morais (CPF: XXX.306.371-XX) ;
		9.2. dispensar a devolução dos valores indevidamente recebidos até a data da ciência pela Unidade Jurisdicionada do acórdão proferido, com base no Enunciado 106 da Súmula da Jurisprudência do TCU;
		9.3. determinar à Unidade Jurisdicionada, com base no art. 45 da Lei 8.443/1992 e no inciso I do art. 4º da Resolução TCU 315/2020, que:
		9.3.1. cesse os pagamentos decorrentes do ato impugnado, comunicando ao TCU, no prazo de quinze dias, as providências adotadas;
		9.3.2. emita novo ato, livre da irregularidade apontada, submetendo-o ao TCU no prazo de trinta dias; 
		9.3.3. informe ao interessado o teor deste acórdão, encaminhando ao TCU, no prazo de trinta dias, comprovante da data de ciência pelo interessado, alertando-o de que, no caso de não provimento de recurso eventualmente interposto, deverão ser repostos os valores recebidos após a ciência do acórdão.

Ato de aposentadoria.

Segunda Câmara

Superintendência Regional do Dnit nos Estados de Goiás e Distrito Federal - DNIT/MT.

3. Interessados/Responsáveis:
3.1. Interessado: Valdivino Rodrigues de Morais (XXX.306.371-XX).

13.1. Ministros presentes: Bruno Dantas (Presidente), Aroldo Cedraz e Raimundo Carreiro (Relator).
13.2. Ministro-Substituto convocado: Marcos Bemquerer Costa.
13.3. Ministro-Substituto presente: André Luís de Carvalho.

ACORDAO-COMPLETO-2486804

Acórdão 18071/2021 - Segunda Câmara

RAIMUNDO CARREIRO

Adoto como parte do relatório, com ajustes de forma, a instrução lavrada pela Secretaria de Fiscalização de Pessoal-Sefip (peça 9) , cuja proposta de encaminhamento foi endossada pelo diretor da Unidade (peça 10) e pelo Ministério Público junto ao TCU, na pessoa do Procurador Sérgio Ricardo Costa Caribé (peça 11) .
"INTRODUÇÃO
1.	Trata-se de ato de concessão de aposentadoria de Valdivino Rodrigues de Morais (XXX.306.371-XX) , ex-servidor da SUPERINTENDÊNCIA REGIONAL DO DNIT NOS ESTADOS DE GOIÁS E DISTRITO FEDERAL - DNIT/MT.
2.	O ato foi submetido, para fim de registro, à apreciação do Tribunal de Contas da União (TCU) , de acordo com o art. 71, inciso III, da Constituição Federal. O cadastramento e a disponibilização ao TCU ocorreram por intermédio do Sistema de Apreciação e Registro de Atos de Admissão e Concessões, na forma dos arts. 2º, caput e incisos I a VI, e 4º, caput, da Instrução Normativa - TCU 78/2018.
HISTÓRICO
3.	Inicialmente, esta Unidade Técnica encaminhou diligência à Unidade Jurisdicionada, solicitando informações acerca da rubrica relativa a decisão judicial constante do ato e da ficha financeira atual (peça 2) .
4.	A resposta da Jurisdicionada está anexada às peças 4 e 5, nas quais ficou esclarecido que a rubrica judicial se refere ao pagamento de Gratificação de Desempenho de Atividades Rodoviárias (GDAR) .
EXAME TÉCNICO
5.	No que diz respeito ao fundamento legal para aposentadoria, o ex-servidor aposentou-se com base no art. 3º da Emenda Constitucional 47/2005, tendo cumprido todos os requisitos necessários.
6.	Como já exposto, o ato de concessão constante do presente processo apresenta rubrica judicial relativa à ação judicial 0018381-85.2014.4.01.3400, que foi impetrada pela Associação dos Servidores Federais em Transportes (ASDNER) e teve como objetivo suspender a aplicação da Mensagem 554726, a qual determinou a absorção das VPNIs da remuneração dos substituídos, restabelecer o pagamento das VPNIs absorvidas até a decisão final da ação, além de impedir os descontos determinados na mensagem a título de reposição ao erário.
7.	Por meio do Acórdão 4516/2019-TCU-Primeira Câmara, Ministro-Relator Bruno Dantas, esta Corte analisou atos de servidores que também recebiam a mesma rubrica judicial com base no Mandado de Segurança 0018381-85.2014.4.01.3400. Na ocasião, houve o entendimento de que a rubrica estava ilegal e que já poderia ser determinada a sua suspensão, pois a decisão proferida no Agravo de Instrumento 0019465-39.2014.4.01.0000 não está mais em vigor desde setembro de 2014, quando houve o julgamento de mérito do Mandado de Segurança Coletivo 0018381-85.2014.4.01.3400, e desde então inexistiria decisão judicial amparando o pagamento de parcela referente à gratificação de desempenho de atividades rodoviárias (GDAR) , extinta pelo art. 28, inciso III, da Lei 8.460/1992. 
8.	Sendo assim, está irregular o pagamento da rubrica judicial decorrente da GDAR e, portanto, ilegal o ato em comento. Esclareça-se que a análise deste processo levou em conta os dispositivos da Resolução TCU 315/2020 e que o ato em questão completará 5 (cinco) anos no TCU em 18/03/2021.
CONCLUSÃO
9.	Em razão do exposto e tendo em vista as análises realizadas no ato de concessão de aposentadoria de Valdivino Rodrigues de Morais, esta Unidade Técnica considera que o ato deve ser considerado ilegal, com negativa de registro, em virtude do pagamento de rubrica judicial relativa à GDAR. 
PROPOSTA DE ENCAMINHAMENTO
10.	Ante o exposto, propõe-se, com base nos arts. 71, inciso III, da Constituição Federal, 1º, inciso V, e 39, inciso II, da Lei 8.443/1992 e 260, § 1º, do Regimento Interno do Tribunal de Contas da União (TCU) :
	a) considerar ilegal e recusar registro ao ato inicial de concessão de aposentadoria a Valdivino Rodrigues de Morais (CPF: XXX.306.371-XX) ;
	b) dispensar a devolução dos valores indevidamente recebidos até a data da ciência pela Unidade Jurisdicionada do acórdão que vier a ser proferido, com base no Enunciado 106 da Súmula da Jurisprudência do TCU;
	c) determinar à Unidade Jurisdicionada, com base no art. 45 da Lei 8.443/1992 e no inciso I do art. 4º da Resolução TCU 315/2020, que:
	c.1) cesse os pagamentos decorrentes do ato impugnado, comunicando ao TCU, no prazo de quinze dias, as providências adotadas;
	c.2) emita novo ato, livre da irregularidade apontada, submetendo-o ao TCU no prazo de trinta dias; 
	c.3) informe ao interessado o teor do acórdão que vier a ser prolatado, encaminhando ao TCU, no prazo de trinta dias, comprovante da data de ciência pelo interessado, alertando-o de que, no caso de não provimento de recurso eventualmente interposto, deverão ser repostos os valores recebidos após a ciência do acórdão."
*** Parecer do MPTCU ***
"Trata-se da apreciação, para fins de registro, de ato de concessão de aposentadoria emitido pela Superintendência Regional do DNIT nos Estados de Goiás e Distrito Federal.
A Secretaria de Fiscalização de Pessoal (Sefip) propõe a ilegalidade do referido ato, em razão da inclusão de parcela judicial relativa à Gratificação pelo Desempenho de Atividades Rodoviárias (GDAR) , não absorvida pelos aumentos concedidos à carreira do interessado.
De fato, o entendimento deste Tribunal acerca do pagamento de parcela judicial relativa à GDAR é no sentido de que a referida gratificação não se incorpora indefinidamente aos vencimentos dos servidores, mesmo que haja sentença judicial, haja vista que foi extinta pelo art. 28, inciso III da Lei 8.460/1992, restando garantida apenas a irredutibilidade de remuneração.
Nesse sentido, pode-se citar o Acórdão 3550/2020-TCU-Segunda Câmara, relatado pelo Ministro Raimundo Carreiro, que tratou de situação semelhante no Ministério dos Transportes, Portos e Aviação Civil, cuja ementa transcreve-se a seguir:
APOSENTADORIA. ATO DE ALTERAÇÃO. CORREÇÃO DA PROPORCIONALIDADE DO TEMPO DE SERVIÇO. PAGAMENTO IRREGULAR DE GRATIFICAÇÃO GDAR APÓS A CONCESSÃO DA APOSENTADORIA. ATO INICIAL NÃO CONTINHA A GDAR. APLICAÇÃO DO ART. 6º, §2º, DA RESOLUÇÃO TCU 206/2007. LEGALIDADE. REGISTRO. DETERMINAÇÃO AO ÓRGÃO PARA FAZER CESSAR O PAGAMENTO DA RUBRICA CONSIDERADA IRREGULAR. MONITORAMENTO DA SEFIP. CIÊNCIA AOS INTERESSADOS.
Sobre o referido decisum, cabe transcrever os trechos em que o eminente Ministro Relator destaca que a decisão judicial que supostamente ampara o pagamento de tal parcela apenas assegurou a impossibilidade de reposição ao erário dos valores pagos a título da referida parcela, senão vejamos: 
9. Em relação ao pagamento da GDAR, importa rememorar que o art. 28, inciso III da Lei 8.460/1992, extinguiu tal parcela. Diante de muitas ações interpostas junto ao Judiciário para garantir o cumprimento do princípio da irredutibilidade remuneratória (art. 37, XV, CF/88) , sentenças foram prolatadas no sentido de garantir a percepção da gratificação, mesmo após o comando da Lei. Ao analisar a questão em muitas oportunidades, o entendimento que se formou no âmbito do TCU foi o de que a referida gratificação não se incorpora indefinidamente aos vencimentos, mesmo que haja sentença judicial, pois teve, tão só, a finalidade de manter o nível remuneratório.
10. No presente processo, no que concerne à parcela judicial referente à GDAR, consta que o ex-servidor recebe a rubrica 10289 DECISAO JUDICIAL N TRAN JUG AP, no valor de R$ 259,52 (conforme contracheque - ficha financeira de setembro de 2019 - peça 11) , com base no Mandado de Segurança 0018381-85.2014.4.01.3400, que foi impetrado pela Associação dos Servidores Federais em Transportes/ASDNER) contra ato do Secretário de Gestão Pública do MPOG (Mensagem 554726) .
11. O pedido liminar foi deferido parcialmente em 3/9/2014, tendo a Juíza Federal determinado à autoridade coatora que não procedesse os descontos determinados na Mensagem MPOG 554726, a título de reposição ao erário, dos valores decorrentes das VPNI's.
12. Movido o Agravo de Instrumento 0019465-39.2014.4.01.0000, a Desembargadora Federal deu-lhe provimento, determinando a suspensão do ato coator contido na Mensagem 554726/MPOG e o restabelecimento da VPNI, nos valores que vinham sendo pagos, até que fosse feito o exame individual da situação de cada servidor, com direito ao devido processamento legal. Dessa maneira, as quantias que vinham sendo pagas aos autores a título de VPNI foram reincorporadas aos proventos do ex-servidores a partir da folha de pagamento do mês de agosto de 2014 sob a rubrica '10289 DECISAO JUDICIAL N TRAN JUG'.
13. A Sefip chama a atenção para o fato de que, doravante, no Voto condutor do Acórdão 4516/2019-TCU-Primeira Câmara, ao examinar atos cujos servidores também recebiam a mesma rubrica judicial, com base no Mandado de Segurança 0018381-85.2014.4.01.3400, o Ministro Bruno Dantas entendeu que o pagamento da rubrica estava ilegal e que poderia ser emitida determinação para a sua suspensão. O fato é que a decisão proferida no Agravo de Instrumento 0019465-39.2014.4.01.0000 não está mais em vigor desde setembro de 2014, quando houve o julgamento de mérito do Mandado de Segurança Coletivo 0018381-85.2014.4.01.3400, e desde então inexiste decisão judicial amparando o pagamento de parcela referente à GDAR.
14. Transcrevo, abaixo, a parte dispositiva da sentença de mérito que julgou o Mandado de Segurança Coletivo 0018381-85.2014.4.01.3400. Vejamos:
"Diante do exposto, ratificando o deferimento parcial do pedido liminar, CONCEDO PARCIALMENTE A SEGURANÇA para determinar à autoridade coatora que não proceda os descontos determinados pela Mensagem n° 554726, a título de reposição ao Erário, dos valores decorrentes de VPNIs recebidas pelos filiados da Impetrante. "
15. Nessa linha, o pagamento da rubrica judicial decorrente da GDAR resta irregular, haja vista que a sentença judicial não determinou o reestabelecimento da vantagem ou a manutenção dos valores que vinham sendo pagos. O que a sentença judicial fez, ao dar provimento parcial ao pedido, foi impedir o desconto dos valores. (destaques inseridos) 
Vale destacar, ainda, que a mencionada decisão judicial, proferida pelo TRF da 1ª Região, fundamentou-se na jurisprudência do STJ, a qual entende que a absorção da GDAR pelos acréscimos remuneratórios decorrentes da progressão na carreira não importa redução nominal de vencimentos, não havendo, portanto, ofensa ao princípio da irredutibilidade de vencimentos.
Ante o exposto, este membro do Ministério Público de Contas, em consonância com a Unidade Técnica, entende que o ato de aposentadoria constante dos autos deve ser considerado ilegal e ter seu registro negado."
É o Relatório.

não há

Procurador Sergio Ricardo Costa Caribé.

APOSENTADORIA. PAGAMENTO IRREGULAR DA EXTINTA GRATIFICAÇÃO DE DESEMPENHO DE ATIVIDADES RODOVIÁRIAS - GDAR. NÃO ABSORÇÃO DA RUBRICA EM DESCONFORMIDADE COM A LEGISLAÇÃO. SENTENÇA JUDICIAL NÃO AMPARA A MANUTENÇÃO DA RUBRICA. ILEGALIDADE. NEGATIVA DE REGISTRO. DETERMINAÇÃO AO ÓRGÃO.

APOSENTADORIA (APOS)

Secretaria de Fiscalização de Integridade de Atos e Pagamentos de Pessoal e de Benefícios Sociais (Sefip).

Cuidam os autos de apreciação, para fins de registro, de ato de concessão inicial de aposentadoria ao Sr. Valdivino Rodrigues de Morais, ex-servidor da Superintendência Regional do Dnit nos estados de Goiás e Distrito Federal.
2.	Conforme registrado na documentação encaminhada ao TCU, o interessado se aposentou após atender as condições estabelecidas para tal. Contudo, a Secretaria de Fiscalização de Pessoal (Sefip) constatou o pagamento de rubrica judicial não especificada no contracheque, no valor de R$ 230,17, o que motivou a realização de diligência ao Dnit para esclarecimento (peça 2) .
3.	De acordo com as informações prestadas pelo órgão, tal parcela refere-se à Gratificação pelo Desempenho de Atividades Rodoviárias - GDAR, instituída pelo Decreto-Lei 2.194/1984 (art. 1º) , ratificada pela Medida Provisória 2.229-43/2001 (art. 71) e que teria sido convertida em vantagem pessoal nominalmente identificada (VPNI) conforme a Medida Provisória 210/2004, a partir de setembro de 2004. Ainda segundo o Dnit, o Ministério do Planejamento, Desenvolvimento e Gestão, por meio da Mensagem-Siape 554726, de 25/2/2014, comunicou a absorção das VPNIs nos proventos a partir da folha de pagamento do mês de fevereiro de 2014 (peça 4, p. 3) . 
4.	A autarquia esclarece que a Associação dos Servidores Federais em Transportes - ASDNER teria obtido decisão judicial favorável no sentido de sustar a eficácia da Mensagem 554726, o que teria motivado a reinclusão da parcela no contracheque do Sr. Valdivino Rodrigues de Morais.
5.	Ao instruir os presentes autos, a Sefip aponta que, em decisão recente sobre matéria semelhante (Acórdão 4516/2019-TCU-Primeira Câmara, Rel. Min. Bruno Dantas) , o Tribunal verificou que o Mandado de Segurança Coletivo 0018381-85.2014.4.01.3400 já fora julgado em setembro de 2014 e que, a partir de então, não subsistiria amparo para a manutenção de parcela referente à GDAR na folha de pagamento de pessoal. Em decorrência, a Secretaria especializada em atos de pessoal do TCU propõe considerar o ato ilegal, com a expedição de determinação à unidade jurisdicionada para a cessação dos pagamentos indevidos (peça 9) . 
6.	O Ministério Público junto ao Tribunal, em parecer do douto Procurador Sérgio Ricardo Costa Caribé acompanha o posicionamento da Sefip, citando o Acórdão 3550/2020-TCU-Segunda Câmara, de minha relatoria, que também tratou de pagamento de rubrica originada em GDAR a ex-servidor do Dnit. O representante do Parquet ressalta ainda que, conforme a jurisprudência do STJ, a absorção da gratificação em comento pelos acréscimos remuneratórios decorrentes da progressão funcional não importa redução de vencimentos, portanto não haveria ofensa ao princípio da irredutibilidade salarial (peça 11) .
7.	Passo a decidir.
8.	Como bem registrado pela unidade instrutora e pelo Ministério Público de Contas, a Gratificação pelo Desempenho de Atividade Rodoviária já se encontra extinta na legislação remuneratória e não há amparo legal ou judicial para sua manutenção no contracheque do ex-servidor.
9.	Conforme já apontado no o Acórdão 3550/2020-TCU-Segunda Câmara, de minha relatoria, a decisão do Agravo de Instrumento 0019465-39.2014.4.01.0000, mencionada pelo Dnit como justificativa para o pagamento da rubrica, não está mais em vigor, tendo sido substituída pela sentença que, em 3 de setembro de 2014, julgou em caráter definitivo o mérito do Mandado de Segurança Coletivo 0018381-85.2014.4.01.3400, cuja parte dispositiva transcrevo a seguir:
"Diante do exposto, ratificando o deferimento parcial do pedido liminar, CONCEDO PARCIALMENTE A SEGURANÇA para determinar à autoridade coatora que não proceda os descontos determinados pela Mensagem n° 554726, a título de reposição ao Erário, dos valores decorrentes de VPNIs recebidas pelos filiados da Impetrante."
10.	A sentença definitiva, portanto, de forma diversa do que fora decidido no agravo de instrumento, não determinou o reestabelecimento da vantagem ou a manutenção dos valores que vinham sendo pagos. Concedeu, apenas, parcial provimento ao pleito da associação impetrante, para impedir o desconto dos valores já recebidos pelos servidores.
11.	Embora essa decisão ainda não tenha transitado em julgado, uma vez que estão pendentes de julgamento as apelações interpostas tanto pela associação impetrante quanto pela União, ambos os recursos foram recebidos apenas com efeito devolutivo. Inexiste, portanto, suporte para a continuidade do pagamento da parcela em questão, que deve ser imediatamente suspenso.
12.	Nesse cenário, o ato examinado deve ser considerado ilegal, com negativa de registro e com determinação corretiva da impropriedade verificada, sem prejuízo de dispensar a devolução dos valores indevidamente recebidos de boa-fé, nos termos do enunciado 106 da súmula da jurisprudência predominante do TCU. 
13.	Diante das considerações aqui alinhadas, Voto por que esta Segunda Câmara adote a proposta de Acórdão que ora submeto à apreciação.
 
TCU, Sala das Sessões Ministro Luciano Brandão Alves de Souza, em 2 de março de 2021.
RAIMUNDO CARREIRO 
Relator